臺灣高等法院臺南分院刑事判決　　94年度重上更(一)字第85號
上　訴　人　臺灣臺南地方法院檢察署檢察官
被　　　告　乙○○
輔　佐　人　甲○○
選任辯護人　蔡進欽律師
上列上訴人因被告違反期貨交易法案件，不服臺灣臺南地方法院
89年度訴字第967號中華民國91年1月29日第一審判決（起訴案號
：臺灣臺南地方法院檢察署88年度偵字第98號、158號），提起
上訴，判決後，經最高法院第一次發回更審，本院判決如左：
    主  文
原判決撤銷。
乙○○共同未經許可，擅自經營期貨顧問事業，處有期徒刑貳月
。
    事  實
一、緣張福麟為台南縣永康市○○路一之一０五號鑫鼎盛國際有
    限公司（以下簡稱鑫鼎盛公司）之負責人（另案經本院判處
    有期徒刑捌月，併科罰金新台幣參拾萬元），並僱用林芳旭
    （原名林玉燕，下均稱林玉燕）為業務主任（另經本院判處
    有期徒刑捌月，緩刑參年）。渠二人明知鑫鼎盛公司經核准
    登記營業項目為(1)投資顧問業(2)國際貿易業(3)國內外投資之
    引介及投資之技術合作提供商情資料及引介諮商顧問（證券
    投資顧問業務除外）業務(4)國際商情資訊提供及分析顧問業
    務(5)國際外匯資訊之諮詢顧問(6)黃金條塊、金幣、金飾進口
    及買賣業務（黃金出口除外，以現場交易為限）(7)代理國內
    廠商前各項產品之經銷業務(8)一般進出口貿易業務（許可業
    務除外）；竟於八十七年五月間，與乙○○共同基於犯意之
    聯絡，未經財政部證券暨期貨交易委員會核准，經營期貨顧
    問事業。其經營方法，係由張福麟、林玉燕提供鑫鼎盛公司
    場所設備及相關外匯資訊，供客戶自行下單進行外幣保證金
    交易之參考。再由乙○○招攬李文台至該公司辦理向香港交
    易商匯和投資發展（集團）有限公司（WISE WORTHINVESTME
    NT CO.LTD，以下簡稱匯和公司）申請開立外匯保證金買賣
    交易帳戶，簽訂協議書、保證金交易規則、信用利潤同意書
    、提款守則同意書、印鑑證明書、產品介紹暨交易細則、委
    任通知書等契約文件，並於同年月十一日自大眾商業銀行匯
    款開戶保證金一萬美元至匯和公司帳戶，完成開戶手續後即
    可進行外匯保證金之交易，李文台並於同年六月十九日補匯
    美金一千九百八十五．四元至該帳戶，乙○○則自同年五月
    二十一日起，填寫買入、賣出指令，透過鑫鼎盛公司所提供
    專線電話先後為李文台買賣二十三手外匯保證金交易，每手
    賺取佣金三百元，鑫鼎盛公司則從每口交易中取得一定之報
    酬。迄至同年六月二十六日，因保證金不足而發生虧損始終
    止下單買賣。
二、案經李文台訴請臺灣臺南地方法院檢察署檢察官偵查起訴。
    理  由
甲、程序方面：
    被告乙○○雖因腦中風而無法以言語表達，但對於本院詢問
    之問題均能夠瞭解，並由被告女兒即甲○○為其輔佐人，代
    其陳述，足見被告並未因腦中風而陷於心神喪失，本件並無
    停止審判之情事，合先敘明。
乙、實體方面：
一、訊據被告乙○○矢口否認有何前開犯行；於本院前審及原審
    均辯稱：伊並非鑫鼎盛公司之職員或業務員，只是在該公司
    內學看盤，最初五日公司以每口費用五十元，平均一天共給
    伊兩口之費用一百元，以便教伊如何看盤，此外即未給付任
    何薪資。嗣伊介紹告訴人李文台前來鑫鼎盛公司，係由林玉
    燕帶他去大眾銀行辦理匯款，並由林玉燕與李文台共同簽訂
    合同契約，之後李文台另出具一份切結書，用以同意由伊為
    其下單買賣，此後伊曾為告訴人代填過買入、賣出指令，而
    先後買賣二十三手外匯保證金交易，但伊根本不知何謂外匯
    保證金交易，更不知外匯保證金交易已為期貨交易法所規範
    ，故伊實無犯罪故意云云。
二、經查：
  (一)被告如何於前揭時、地，招攬告訴人李文台至鑫鼎盛公司簽
    約、開戶，從事前揭外匯保証金交易等事實，業據被告於偵
    查、原審供稱【伊介紹、帶告訴人至鑫鼎盛公司後，由業務
    主任林玉燕帶告訴人去開戶簽約，然後告訴人簽一份切結書
    同意由伊幫忙代為下單買賣】等情在卷（見偵字第九八號卷
    第十一頁正面、第三十三頁背面、原審卷第二十至二十二頁
    ）；而告訴人李文台於原審亦指証：「她（即被告）當時是
    跟我說她在一家外匯公司當業務員，負責買賣美金等外幣，
    我問她待遇如何，他就回答我說很好賺，壹萬美金可賺到六
    千八百元的台幣，大約是兩分利，我說這種外幣買賣有無風
    險，她說沒有還一再保證絕無風險，她當時說公司規定最少
    要提出兩萬美金，但我說我沒有這麼多，她說壹萬美金也可
    以，她是那一次來找過我，當時我就與她約定要提出三十四
    萬元去讓她買外匯，第二天她就騎機車戴我去鑫鼎盛公司，
    鑫鼎盛公司的人及乙○○就帶我到大眾銀行去開戶。（問：
    （提示）這些契約都是你簽的？）這些都是我在大眾銀行開
    戶並匯出三十四萬元以後，被告才帶我去鑫鼎盛公司簽約的
    」等語（見原審卷第二十九頁起至第三十頁），於偵查中亦
    指稱【被告說她是外匯營業員，投資一萬美金每月收六千八
    的利潤，她保証有如此的利潤，我就相信她．．．】等語（
    見同偵查卷第四頁背面）；經核被告、告訴人就【被告介紹
    、帶告訴人至鑫鼎盛公司簽約、開戶，再由被告幫忙代為下
    單從事外匯保證金交易】等重要情節，彼等之供証均屬相符
    。
  (二)此外，並有鑫鼎盛公司執照影本、李文台新帳戶帳號申請書
    、印鑑證明書、八十七年六月二日美金一萬元開戶保證金收
    據、保證金交易規則、信用利潤同意書、提款守則同意書、
    產品介紹暨交易細則、委任通知書、大眾商業銀行八十七年
    五月十一日與六月十九日匯出匯款賣匯水單、八十七年五月
    二十一日起至同年六月二十六日外匯保證金買賣交易買入、
    賣出指令、日結單及鑫鼎盛公司薪資袋等文件等在卷足憑，
    足認被告上開供述與事實相符，而可信採。本件係由被告招
    攬告訴人至鑫鼎盛公司簽約、開戶，由張福麟、林玉燕提供
    鑫鼎盛公司場所設備及相關外匯資訊，再由被告代理告訴人
    填寫買入、賣出指令，透過鑫鼎盛公司所提供專線電話先後
    為告訴人買賣外匯保證金交易，而共同經營期貨顧問事業等
    事實，應可認定。
  (三)次查，期貨交易法第八十條所稱「槓桿交易商」，依期貨交
    易法施行細則第四條規定，係指經營槓桿保證金契約交易之
    事業，此與「期貨信託事業」（係指募集期貨信託基金發行
    受益憑證，並運用期貨信託基金從事期貨交易之事業）、「
    期貨經理事業」（係指以接受特定人委託或向非特定人募集
    資金之方式，為他人從事全權委託期貨交易之事業）、或「
    期貨顧問事業」（係指接受委任，對期貨交易有關事項提供
    研究分析意見或建議、發行有關期貨交易之出版品，或舉辦
    有關期貨交易講習等業務之事業）等概念，互有不同之定義
    及內容，依此，如行為人未經許可而經營上開事業，亦各自
    構成不同之處罰要件（即期貨交易法第一百十二條第四款、
    第五款等規定）。又槓桿交易商所營之「槓桿保證金契約」
    ，係指當事人約定，一方支付價金一定成數之款項或取得他
    方授與之一定信用額度，雙方於未來特定期間內，依約定方
    式結算差價或交付約定物之契約，為期貨交易法第三條第一
    項第四款所明定，故「外幣（外匯）保證金交易」亦屬上開
    規定所指之槓桿保證金契約，為期貨交易之一種，目前除經
    中央銀行或財政部公告辦理外匯業務之銀行、外匯經紀商及
    金融機構經營外幣保證金交易者，而有期貨交易法第三條第
    二項豁免之適用外，其餘均應受期貨交易法之規範。然因槓
    桿交易商須經主管機關之許可並發給許可證照，始得營業，
    但因現階段主管機關尚未開放「槓桿保證金」交易業務，即
    未訂定槓桿交易商之設置標準及管理規則等情，有財政部證
    券暨期貨管理委員會九十年三月十六日（九○）台財證（七
    ）字第一一○九三八號函附卷可稽。
  (四)再依前所述「外幣保證金交易」契約之真正當事人為指示買
    賣外幣之客戶及受指示、以自己名義、在國際市場買賣外幣
    之經紀商。然而經紀商須開發客源，故須委任第三人為其仲
    介潛在之客戶與其簽約，因此有所謂之「外幣保証金交易」
    之仲介業務，從事該等仲介業務之人，乃係受經紀商之委任
    ，為經紀商之利益，介紹客戶與經紀商簽約，從事「外幣保
    證金交易」。而客戶一旦簽約從事外幣之買賣後，經紀商應
    依客戶之指示買賣外幣，但客戶本身可能沒有管道獲得國際
    外匯市場上外幣之漲跌訊息，需要有人提供相關訊息，做為
    買賣外幣之參考，此即屬「外幣保證金交易」之顧問業務。
    又在客戶專業知識不足，無法從「外幣保證金交易」中獲利
    時，會產生專業經理人代其買賣外幣而取利之需要，因此又
    產生了「外幣保證金交易」之經理業務，由專業經理人來代
    客戶操作外幣之買賣。該等從事經理業務之人，乃係受客戶
    之委任，為客戶之利益，代客戶買賣外幣。因為期貨交易法
    已將「外幣保證金交易」納入期貨交易法第三條第一項第四
    款所定槓桿保證金交易之一種。雖然「外幣保證金交易」本
    身同時也屬於期貨交易法第三條第二項所定：是一種「非在
    期貨交易所進行、基於外匯等政策考量、經中央銀行於掌理
    事項範圍內公告、得不適用期貨交易法規定」的期貨交易方
    式，且主管機關為中央銀行，但其周邊性之服務事業仍歸證
    券暨期貨管理委員會管理，且證券暨期貨管理委員會迄今仍
    未開放「外幣保證金交易」之仲介、顧問及經理事業，違反
    前開規定而營業者，即屬違反期貨交易法第八十二條所定期
    貨服務事業須經主管機關許可並發給證照後方得營業之規定
    ，而應依同法第一百十二條第五款之規定論罪。查鑫鼎盛公
    司並非國際市場買賣外幣之合法經紀商，已如前述，而被告
    亦非專業經理人，乃被告等引介客戶即告訴人予匯和公司，
    並以提供場所、設備及相關外匯資訊（如價位詢問、盤勢分
    析），由被告代理告訴人下單從事外幣期貨交易，從中獲取
    利潤，被告與張福麟、林玉燕等人從事者自係屬於經營期貨
    顧問事業甚明。
  (五)被告雖以前開情詞置辯。但查：依卷附之鑫鼎盛公司薪資袋
    ，雖僅給付被告六千九百元之金額，而証人林玉燕於原審調
    查時證稱：「（問：乙○○於鑫鼎盛公司是擔任何職？）她
    在我們公司只算客戶的委託人，她不是公司的員工，因她能
    力我們公司認為不佳，不適合提拔為組長，所以只能是受客
    戶的委託來操作而已，她只是領取國外交易商付給她的佣金
    。」等語（見原審卷第三十三頁），就被告究否係鑫鼎盛公
    司之員工一節，証人林玉燕雖一再否認。然查：
    証人林玉燕亦因違反期貨交易法另案經檢察官以八十九年
      度偵字第七０五七號起訴書提起公訴（嗣後亦經本院判處
      徒刑），則証人林玉燕上開証詞之真實性，即有可疑之處
      。
    再依被告於偵查中所稱【（在鑫鼎盛公司任何職）外匯操
      作，八十七年五月十一日開始到八十七年六月二十三日】
      等語（見同偵查卷第十一頁），於原審則供稱【公司以每
      口計算，給我們薪資五十元，一天總共給我們二口的薪資
      一百元，公司就是教我們如何看盤．．．】、【我看到中
      華日報去應徵的．．．去時他們告訴我要練五天，五天沒
      有薪水，五天之後就要我們去裡面看盤，就由林玉燕教我
      們如何操作買賣貨幣及下單的過程．．．】、【我一進公
      司就有很多人在公司看盤，我以為這樣是可以做的事情，
      因我是領人家薪水的】等語（見原審卷第二十頁至第二十
      二頁）；另參酌被告代理告訴人買賣期貨相關手續業務均
      依附於鑫鼎盛公司，並由該公司提供人員、場所、設備及
      相關外匯資訊配合，買賣單據及對帳單亦經香港交易商傳
      真到鑫鼎盛公司，由該公司交予被告（見偵查卷第三十三
      、三十四頁），及被告薪資袋所載，領取之工資六千九百
      元，亦係向鑫鼎盛公司領取；暨本件係由被告招攬告訴人
      至鑫鼎盛公司簽約，再由林玉燕帶告訴人前往開戶，由被
      告代理告訴人透過鑫鼎盛相關設備買賣外幣交易等情觀之
      ，足見被告代客買賣外幣，與鑫鼎盛公司業務牽連甚深，
      縱令被告非鑫鼎盛公司之【正式員工】，亦與鑫鼎盛公司
      負責人張福麟、業務主任林玉燕間，就本件期貨顧問事業
      ，彼此間有犯意之聯絡及行為之分擔，灼然甚明，被告所
      辯是否受雇於鑫鼎盛公司，與被告是否共同經營期貨顧問
      事業，並無必然之關聯性，其所辯自無可採。
  (六)綜上所述，被告與鑫鼎盛公司負責人張福麟、林玉燕等人確
    有擅自提供場所設備及相關外匯資訊，供下單進行外幣保證
    金交易之參考，再由被告代理告訴人下單進行外幣保證金交
    易，而共同擅自經營期貨顧問事業之事實甚明，被告前開所
    辯，顯係事後卸責之詞，不足採信，本件事證已臻明確，被
    告犯行，洵堪認定。
三、按以提供場所、設備及相關外幣資訊或建議分析意見（如價
    位詢問、盤勢分析）等，供客戶自行下單交易者，係屬經營
    期貨顧問事業。依期貨交易法第八十二條第一項規定，經營
    期貨顧問事業須經主管機關之許可並發給許可證照。因此未
    經財政部證券暨期貨管理委員會許可擅自經營期貨顧問事業
    ，即違反該條項之規定，而有同法第一百十二條第五款罰則
    之適用。本件被告與鑫鼎盛公司負責人張福麟、業務主任林
    玉燕等人，由張福麟、林玉燕等人提供鑫鼎盛公司之場所、
    析等，再由被告代理客戶下單交易，而共同經營期貨顧問事
    業；核其所為，係違反期貨交易法第八十二條第一項規定，
    而犯同法第一百十二條第五款之罪，公訴人認被告所犯係同
    法第一百十二條第四款之罪，然被告等人僅係引介客戶予匯
    和公司，並提供場所設備及相關外匯資訊，供客戶下單進行
    外幣保證金交易之參考，再由被告代理客戶下單交易，而收
    取佣金，尚非屬未經許可擅自經營槓桿交易商之行為，起訴
    法條容有當，惟依公訴人起訴之犯罪事實觀之，本件被告犯
    罪事實業經公訴人述及，本院自得併予審理，並變更起訴法
    條。被告與張福麟、林玉燕間，彼此有犯意聯絡及行為分擔
    ，均為共同正犯。又被告所經營期貨顧問事業，性質上本即
    反覆、繼續多次實施該行為，為單純之一罪。另被告並非專
    業經理人，雖受告訴人委任代為下單，亦難認係經營期貨經
    理業務。
四、原審未詳予審酌卷証資料，遽為被告無罪之諭知，自有未洽
    ，檢察官上訴意旨，指摘原判決此部分不當，非無理由，自
    應予撤銷改判，爰審酌被告犯罪之動機，目的、手段，及其
    犯罪之參與情節之輕重、所生危害、犯罪後之態度，暨被告
    現已中風，行動不便，且言語之能力受損等一切情狀，量處
    如主文所示之刑。另被告前因八十七年八月間犯侵占、偽造
    文書等罪，經原審分別判處有期徒刑一年、三月、三月確定
    ，並已執行完畢，此有臺灣高等法院被告全國前案紀錄表在
    卷足憑，雖未構成累犯，但本件不宜再宣告緩刑，併此敘明
    。
五、公訴意旨另以：被告與鑫鼎盛公負責人張福麟、業務主任林
    玉燕等人明知該公司未經財政部證券暨期貨交易委員會核准
    經營期貨交易法第三條第一項第四款槓桿保證金契約期貨交
    易業務（即外匯保證金交易），竟共同基於犯意之聯絡，共
    同經營公司營業項目以外之外匯保證金交易業務，因認被告
    另涉犯公司法第十五條第二項之罪嫌云云。然查公司法已於
    九十年十一月十二日經修正公布，原該法第十五條有關公司
    負責人經營公司登記範圍以外業務之處罰規定，業經刪除，
    然公訴人認被告此部分犯行，與前開有罪科刑部分為牽連犯
    之裁判上一罪關係，爰不另為免訴之判決。
據上論結，應依刑事訴訟法第369條第1項前段、第364條、第29
9條第1項前段，期貨交易法第112條第5款，刑法第11條前段、第
28條，判決如主文。
本案經檢察官許仲瑩到庭執行職務。
中　　華　　民　　國　　94　　年　　4 　　月　　27　　日
                  刑事第四庭    審判長法　官  鄭文肅
                                      法　官  蔡美美
                                      法　官  陳珍如
以上正本證明與原本無異。
如不服本判決，應於收受本判決後十日內向本院提出上訴書狀。
其未敘述上訴理由者並得於提起上訴後十日內向本院補提理由書
狀（均須按他造當事人之人數附繕本）「切勿逕送上級法院」。
　　　　　　　　　　　　　　　　　　　書記官  岑  玢
中　　華　　民　　國　　94　　年　　4 　　月　　27　　日
附錄：本判決論罪科處法條
期貨交易法第八十二條第一項：
經營期貨信託事業、期貨經理事業、期貨顧問事業或其他期貨服
務事業，須經主管機關之許可並發給許可證照，始得營業。
期貨交易法第一百一十二條：
有下列情事之一者，處七年以下有期徒刑，得併科新臺幣三百萬
元以下罰金：
一  未經許可，擅自經營期貨交易所或期貨交易所業務者。
二  未經許可，擅自經營期貨結算機構者。
三  違反第五十六條第一項之規定者。
四  未經許可，擅自經營槓桿交易商者。
五  未經許可，擅自經營期貨信託事業、期貨經理事業、期貨顧
    問事業或其他期貨服務事業者。
六期貨信託事業違反第八十四條第一項規定募集期貨信託基金者
。
七違反第一百零六條、第一百零七條或第一百零八條第一項之規
定者。
